【裁判字號】    98,訴,958
【裁判日期】    981019
【裁判案由】    侵權行為損害賠償
【裁判全文】
臺灣高雄地方法院民事判決               98年度訴字第958號
原      告  丙○○
訴訟代理人  陳建欽律師
被      告  甲○○
訴訟代理人  鍾義律師
上列當事人間請求侵權行為損害賠償事件，經本院於民國98年10
月5日言詞辯論終結，判決如下：
    主  文
被告應給付原告新台幣陸拾萬元，及自民國九十八年五月十八日
起至清償日止，按年息百分之五計算之利息。
原告其餘之訴駁回。
訴訟費用由被告負擔五分之一，餘由原告負擔。
本判決於原告以新台幣貳拾萬元為被告供擔保後，得假執行。但
被告如以新台幣陸拾萬元為原告預供擔保後，得免為假執行。
原告其餘假執行之聲請駁回。
    事  實  及  理  由
一、原告主張：
  (一)原告與訴外人乙○○為夫妻關係。被告明知乙○○為有配偶
    之人，竟自民國91年間起至94年8 月間止，在高雄市○○區
    ○○街32號2 樓，與乙○○同居，期間並多次發生性行為，
    且被告因懷孕中胎囊萎縮，於94年6 月18日施行子宮內刮除
    手術，而原告直至98年2 月間，始自乙○○處得知上開情事
    。被告之行為，已破壞原告之家庭圓滿，致原告精神上受有
    莫大痛苦。為此，爰依民法第184 條第1 項、第195 條第1
    項、第3 項規定，請求精神慰撫金新台幣（下同）300 萬元
    。
  (二)並聲明：(1)被告應給付原告300萬元，及自起訴狀繕本送達
    之翌日起至清償日止，按年息百分之5計算之利息。(2)願供
    擔保請准宣告假執行。
二、被告則以：
  (一)被告與乙○○交往期間，乙○○表示尚未結婚，被告亦不知
    乙○○實為有配偶之人，並無侵害原告權利之故意或過失。
    又乙○○長住被告家中，時間長達3 年餘，未與原告居住，
    且乙○○亦非因工作而在外地生活，則原告既為其配偶，如
    何會不知乙○○外遇在外居住之事；況同居地點在高雄市，
    乙○○亦從未避諱，常邀友人同至被告住所吃飯，是乙○○
    在外與人同居情事，原告應早已知悉；另被告與乙○○已於
    94年8 月間因情斷而分手，至98年2 月間已有3 年半未有往
    來，則乙○○焉會於與被告分手3 年半後，甘冒遭告訴通姦
    罪之危險，將與被告通姦之事告知原告？是原告至少於本件
    起訴2 年前，早已知悉被告與乙○○相姦之事，故本件已罹
    於時效。
  (二)原告放任乙○○長達3 年餘期間，在外與人同居，不聞不問
    ，且原告與乙○○分居多年，彼等間之婚姻關係已乏情義，
    喪失維持之基礎，難認其基於配偶關係發生之身分法益，有
    何受侵害且情節重大之事實存在。又上開情事已屬4 年前之
    陳年舊事，難認原告現時有何精神上之痛苦，原告竟提出高
    達300 萬元之損害賠償請求，殊非合理。
  (三)並聲明：(1)原告之訴駁回。(2)如受不利判決，願供擔保請准
    宣告免為假執行。
三、兩造不爭執之事項及簡化之爭點為：
  (一)兩造不爭執事項：
  1.原告與乙○○於76年1月18日結婚，而於98年5月18日離婚。
  2.被告與乙○○自91年間起至94年8 月間止，在高雄市○○區
    ○○街32號2 樓同居，並發生性行為。
  (二)兩造爭執事項：
  1.被告於同居期間，是否知悉乙○○為有配偶之人？
  2.本件是否已罹於時效？
  3.原告得請求精神慰撫金之金額為何？
四、前揭不爭執事項，業據原告提出離婚前、後戶籍謄本各1 紙
    （本院審卷第6 頁、第58頁）等為證，且經依職權調取台灣
    高等法院高雄分院96年度上字第217 號全卷宗核閱無訛，堪
    認為真實。茲就兩造之爭點，析述本院得心證之理由如下：
  (一)被告於同居期間，是否知悉乙○○為有配偶之人？
  1.查，證人乙○○到庭證稱：伊與被告自91年間起至94年8 月
    間止交往，同居在高雄市○○街32號2 樓，最後與被告為性
    行為時間，大約在94年7 月底、8 月初左右。因被告的母親
    住在對面34號2 樓，所以被告母親也會到該同居處來。又介
    紹伊與被告認識的朋友，有告知被告伊已婚，且開始交往時
    ，伊亦告知被告已婚之事，故交往同居期間，被告知道伊有
    婚姻關係。另伊與被告交往時，已經40幾歲，且從事律師職
    業，被告隨便探聽都知道伊已婚。伊於94年7 月20日簽立保
    險契約後，仍與被告同居，且有性行為（見本院審卷第67至
    69頁）等語。依此，足認被告與乙○○於91年間開始交往時
    ，已知悉乙○○有婚姻關係存在，為有配偶之人。次查，被
    告於台灣高雄地方法院檢察署98年度他字第2487號（即原告
    告訴被告及乙○○涉犯妨害家庭刑事案件，下稱系爭偵案）
    偵查時陳稱：當時伊認為乙○○已離婚，也未看過他前妻，
    且乙○○告訴伊母親，他已離婚，與前妻生2 個女兒，伊母
    親才會坦認這個男友。又因伊要求與乙○○結婚，乙○○始
    告知有婚姻狀況，雙方鬧的不愉快，所以才分手（見系爭偵
    案98年4 月29日詢問筆錄）等語。據上，被告與乙○○交往
    時，已知乙○○有2 名女兒，雖認為乙○○已離婚，然被告
    為大學畢業，倘參酌其當時係經營餐廳之智識程度及社會經
    驗以觀，就此關係權益重大之事，即乙○○是否欺騙已離婚
    ？被告是否可能與乙○○結婚？是否因而涉犯妨害家庭刑事
    及民事責任？焉會不加查證，僅以乙○○片面之詞，即堅信
    不移？況乙○○與被告同居長達3 年餘，於共同生活期間，
    應可輕易得知乙○○是否離婚或尚有婚姻關係存在，且乙○
    ○為執業律師，欲得知其是否仍有婚姻關係，亦非難事。從
    而，被告辯稱於交往同居期間，不知乙○○實為有配偶之人
    云云，應屬事後避責之詞，不足採信。
  2.又查，乙○○於94年7 月20日向國華人壽保險股份有限公司
    投保「新終身壽險」，受益人為被告，其要保書上受益人與
    被保險人之關係欄上填載「如夫人」，且經被告簽名確認乙
    節，有人壽保險要保書1 份（見本院審卷第56、57頁）可按
    。而所謂「如夫人」，在一般社會用語上，為「妾」或「姨
    太太」之意。準此，益徵被告早已知悉乙○○仍有婚姻關係
    存在，否則前開要保書上豈會以「如夫人」表示其與乙○○
    之關係？
  3.綜上，被告與乙○○於91年交往同居期間，已知乙○○有婚
    姻關係存在，為有配偶之人，應堪認定。
  (二)本件是否已罹於時效？
  1.查，原告到庭陳稱：伊自87年間起與乙○○分居，分居後，
    僅為小孩的教育費及生活費聯絡，並未因個人之事而有聯繫
    。剛分居時，伊曾找過乙○○幾次，但他都置之不理，伊想
    找也沒用，後來也不知道他住那裡。於98年2 月間，乙○○
    打電話約伊見面，主動告知其與被告交往同居之事，之前伊
    均不知情；得知後，伊詢問乙○○為何要告訴伊，他說前贈
    與被告一棟900 多萬元的房子，伊當時以為乙○○已經懺悔
    ，想回來這個家，但他後來都沒說什麼（見本院審卷第40、
    41頁）等語。準此，堪認原告係於98年2 月間，經乙○○告
    知，始得知被告與乙○○同居及相姦之事。次查，乙○○雖
    與被告同居，並長住被告住處長達3 年餘，然原告與乙○○
    早自87年間起分居，不知乙○○平日生活情形，亦無從了解
    乙○○在外交友狀況，是尚難僅以乙○○與被告同居3 年餘
    ，並已分手3 年半，以為推認原告早已知悉被告與乙○○同
    居及相姦之事。
  2.此外，被告復未能提出相關證據，以為證明原告至少於本件
    起訴2 年前，早已知悉被告與乙○○同居相姦之事。從而，
    被告主張本件已罹於時效云云，即屬無據。
  (三)原告得請求精神慰撫金之金額為何？
  1.按因故意或過失，不法侵害他人之權利者，負損害賠償責任
    。故意以背於善良風俗之方法，加損害於他人者亦同；不法
    侵害他人基於父、母、子、女或配偶關係之身分法益而情節
    重大者，被害人雖非財產上之損害，亦得請求賠償相當之金
    額。民法第184 條第1 項、第195 條第1 項、第3 項分別定
    有明文。又按夫妻之一方違反婚姻之誠實義務，與婚姻外之
    第三人發生通姦行為，致破壞夫妻共同生活之圓滿幸福者，
    該行為人（含配偶之一方及婚姻外之第三人），即係侵害婚
    姻關係存續中之他方配偶基於配偶關係之身分法益而屬情節
    重大，自得依民法第195 條第1 項前段及第3 項之規定，請
    求非財產上之損害賠償。本件原告主張與乙○○之婚姻關係
    存續期間，被告與乙○○同居、相姦，且被告知悉乙○○為
    有配偶之人，已見前述；是被告所為明顯已破壞原告婚姻生
    活之圓滿安全及幸福，原告因配偶所生之身分法益，已遭被
    告侵害，且情節確屬重大，原告依前揭規定請求被告賠償非
    財產上損害，即屬有據。
  2.次按「民法第217 條所謂被害人與有過失，必須其行為與加
    害人之行為，為損害之共同原因，而其過失行為並為有助成
    損害之發生或擴大之行為者，始屬相當」（最高法院74年度
    台上字第342 號判決要旨參照）。又按被害人之行為須予損
    害之發生或擴大以助力，而與損害之發生與擴大有相當因果
    關係者，始有過失相抵之適用。查，相姦行為之破壞夫妻間
    共同生活，係由相姦者與通姦者共同行為所肇致，且夫妻間
    感情不睦、分居或未注意配偶在外情形，在通常狀態下，非
    必然發生外遇而與人相姦之情事。基此，被告主張原告放任
    乙○○長達3 年餘期間，在外與人同居，不聞不問，且分居
    多年，是原告與有過失云云，應屬無據。
  3.按慰撫金之賠償其核給之標準固與財產上損害之計算不同，
    然非不可斟酌雙方身分資力與加害程度，及其他各種情形核
    定相當之數額（最高法院51年台上字第223 號判例意旨參照
    ）。查，原告為空中商專畢業、現任職大樓管理委員會行政
    助理、月薪2 萬元，名下有汽車1 部、投資2 筆，財產總額
    35,510元；被告為大學畢業，前經營服飾店，現無業，名下
    有不動產5 筆、汽車1 部及投資1 筆，財產總額8,081,436
    元，業經兩造陳明，且有稅務電子閘門財產所得調件明細表
    各1 份（本院審卷第20至25頁）在卷可憑。本院審酌前開兩
    造之身分、地位、經濟狀況，被告行為已破壞原告之家庭及
    婚姻破碎，同居期間長達3 年，事後仍飾言避責，未知反省
    ，又原告早已與乙○○分居，即被告介入前已感情生變，原
    告心理上所受之痛苦折磨等一切情狀，認原告請求精神慰撫
    金之數額以60萬元為適當，逾此數額之請求，即難准許。
五、綜上所述，原告依民法第195 條第1 項、第3 項之侵權行為
    法律關係，請求被告給付60萬元，及自起訴狀繕本送達翌日
    即98年5 月18日起至清償日止按年息百分之5 計算之利息，
    為有理由，應予准許；逾此範圍之請求，為無理由，應予駁
    回。又兩造陳明願供擔保，請准宣告假執行及免為假執行，
    經核合於法律規定，爰分別酌定相當之擔保金額併予宣告之
    。至原告敗訴部分，其假執行聲請即失所附麗，應併予駁回
    。
六、本件事證已臻明確，兩造其餘陳述及攻擊防禦方法經本院斟
    酌後認均不影響本判決之結果，爰不再逐一詳予論述，附此
    敘明。
七、據上結論，本件原告之訴為一部有理由，一部無理由，依民
    事訴訟法第79條、第390 條第2 項、第392 條第2 項，判決
    如主文。
中    華    民    國    98    年    10    月    19    日
                  民事第五庭  法  官  洪榮家
正本係照原本作成。
如不服本判決，應於送達後20日內，向本院提出上訴狀並表明上
訴理由，如於本判決宣示後送達前提起上訴者，應於判決送達後
10日內補提上訴理由書（須附繕本）。
中    華    民    國    98    年    10    月    19    日
                              書記官  胡美儀


司法院資訊處製作；財團法人民間司法改革基金會備份。
